【裁判字號】    97,自緝,17
【裁判日期】    970908
【裁判案由】    侵占
【裁判全文】
臺灣高雄地方法院刑事判決              97年度自緝字第17號
自  訴  人  丙○○○○車客運服務有限公司
法定代理人  甲○○
被      告  乙○○
選任辯護人  陳旻沂律師
            張堯鈞律師
上列被告因侵占案件，經自訴人提起自訴，本院判決如下：
    主  文
乙○○無罪。
    理  由
壹、程序方面
一、本件自訴人係於民國92年7 月21日提起自訴，有卷附刑事自
    訴狀上之本院收狀章可參，自訴人雖未委任律師為自訴代理
    人，惟依最高法院94年度第6 、7 次刑事庭會議決議第參點
    「92年9 月1 日前提起自訴或上訴，其後於該審審理時無須
    委任律師為代理人。」，本件無庸命自訴人補正律師為自訴
    代理人，即可進行審理。
二、本院以下所引用之供述證據，被告及自訴人於本案審判程序
    中，同意作為證據，本院審酌各該證據均非違法蒐證取得之
    證據，依該供述作成情況作為證據應為適當，依刑事訴訟法
    第159 條之5 第1 項規定，應有證據能力。
貳、實體方面
一、自訴意旨略以：被告乙○○於民國88年3 月23日，在高雄市
    苓雅區○○○路173 號，以每月新臺幣（下同）1,800 元之
    租金，向自訴人丙○○○○車客運服務有限公司承租計程車
    無線電車臺機1 組。然被告自91年4 月起即未繳納租金，經
    自訴人以電台呼叫及委託其他駕駛員尋找無門，並於91年10
    月24日寄發高雄苓雅郵局第1500號存證信函通知被告3 日內
    若不出面繳款即終止租約，並要求被告返還租賃物，詎被告
    接獲存證信函後，竟意圖為自己不法之所有，以變易持有為
    所有之意思，將前開租賃物據為己有，繼續使用，並避不見
    面。因認被告涉犯刑法第335 第1 項之侵占罪嫌等語。
二、按犯罪事實應依證據認定之，無證據不得認定犯罪事實；不
    能證明被告犯罪者，應諭知無罪之判決，刑事訴訟法第154
    條第2 項、第301 條第1 項分別定有明文。所謂認定犯罪事
    實之證據，係指足以認定被告確有犯罪行為之積極證據而言
    。又事實之認定應憑證據，如未能發現相當證據，或證據不
    足以證明，自不能以推測或擬制之方法，以為裁判基礎（最
    高法院29年上字第3105號、40年台上字第86號判例參照）；
    而自訴人之指訴，係以使被告受刑事處罰為目的，是其陳述
    是否與事實相符，仍應調查其他事實以資審認，不得僅憑自
    訴人之指訴，遽為不利被告之認定。又按刑法上之侵占罪，
    須持有人變易其原來之持有意思而為不法所有之意思，始能
    成立，如僅將持有物延不交還或有其他原因致一時未能交還
    ，既缺乏主觀要件，即難遽以該罪相繩；另刑法上侵占罪之
    成立，以擅自處分自己持有他人所有之物，或變易持有之意
    思為所有之意思而逕為所有人之行為，為其構成要件；如僅
    將持有物延不交還，自不能遽論以該罪（最高法院68年台上
    字第3146號判例、70年度台上字第1633號判決參照）。
三、自訴人認被告涉有侵占罪嫌，無非係以租賃契約書、存證信
    函為證。被告乙○○固坦認曾有未將無線電機台返還之情，
    惟堅決否認有侵占犯行，辯稱：該無線機台無法用在其他無
    線電車行，自無侵占之必要，且已於94年間返還自訴人，益
    證確無侵占之犯意等語。
四、經查：
  (一)被告自88年3 月23日起，向自訴人承租計程車上開無線電車
    機台1 組，每月需繳納租金1800元，並繳納1 萬元保證金。
    然被告自91年4 月間起，即未依約繳納租金，亦未返還機臺
    等情，已據被告於本院審理時供認不諱，核與證人即自訴人
    之法定代理人人甲○○於本院審理時證述之情節相符；復有
    存證信函、租賃契約書各1 份在卷足憑，上開事實，應堪信
    為真實。
  (二)又證人甲○○於本院復證稱：本件被告所租用之無線電機台
    被告並無將其轉賣、轉借予第三人之情形，因為該無線電機
    台必須予自訴人公司之主機配合才可以使用，所以第三人是
    沒有辦法使用的；被告也沒有將無線電機台轉借給自訴人公
    司之其他司機使用，因為無線電機台有各自之代號，如果有
    借予自訴人公司之其他司機，自訴人公司會馬上知道；被告
    確於94年3 月10日將無線電機台返還予自訴人公司，該機台
    並沒有經過改裝之情形等語。則在被告延遲返還上開無線電
    機台之期間，上開無線電機台雖在被告持有中，但並無有任
    何客觀上將上開無線電機台據為己有之事實存在，且依證人
    甲○○上開證詞足認上開無線電機台如未與自訴人公司主機
    合用，即無任何功用存在，則被告如將上開無線電機台據為
    己有既無任何利益可言，是被告亦應無侵占上開無線電機台
    之動機。從而，亦無從自被告一時未交還上開無線電機台，
    遽認被告主觀上具有不法所有之意圖，依上開判例之說明，
    既無從認定被告具有侵占罪之主觀不法意圖，自不得以該罪
    相繩。
五、綜上所述，自訴人所舉之上開證據資料，顯然無法說服本院
    形成被告有罪之確信，自訴人復未提出其他積極之證據，足
    資證明被告有何自訴人所指侵占之犯行，不能證明被告犯罪
    ，自應為被告無罪判決之諭知。
據上論斷，依刑事訴訟法第301 條第1 項、第343 條，判決如主
文。
中    華    民    國    97    年    9     月     8    日
                  刑事第十二庭  審判長  法  官  洪碩垣
                                        法  官  張  震
                                        法  官  施介元
以上正本證明與原本無異。
如不服本判決應於收受本判決後10日內向本院提出上訴書狀，並
應敘述具體理由，如未敘述上訴理由者，應於上訴期間屆滿後20
日內補提理由書狀於本院（均須按他造當事人之人數附繕本）「
切勿逕送上級法院」。
中    華    民    國    97    年    9     月     8    日
                                        書記官  葉玉芬


司法院資訊處製作；財團法人民間司法改革基金會備份。
